【裁判字號】    89,訴緝,42
【裁判日期】    891116
【裁判案由】    肅清煙毒條例等
【裁判全文】
臺灣士林地方法院刑事判決                  八十九年度訴緝字第四二號
    公  訴  人  臺灣士林地方法院檢察署檢察官
    被      告  甲○○
    指定辯護人  本院公設辯護人姜惠如
右列被告因違反毒品危害防制條例案件，經檢察官提起公訴（八十五年偵字第七八四
五號），本院判決如左：
    主  文
甲○○連續施用第一級毒品，累犯，免刑。扣案之第一級毒品海洛因淨重零點壹柒公
克、注射針筒壹支均沒收，其中第一級毒品海洛因淨重零點壹柒公克並銷燬之。又施
用第二級毒品，累犯，免刑。又未經許可無故持有其他可發射子彈具有殺傷力之槍枝
，累犯，處有期徒刑陸月，如易科罰金以參佰元折算壹日。扣案之改造玩具手槍壹支
（槍枝管制編號0000000000號）、子彈陸顆均沒收。
    事  實
一、甲○○於民國八十一年間，因違反肅清煙毒條例案件，經臺灣高等法院判處有期
    徒刑三年確定，並於八十五年三月二十八日假釋期滿執行完畢。猶不知悔改，復
    基於概括之犯意，自民國八十五年六月間起，至同年八月十九日止，連續多次在
    台北縣三重市○○街四十七號三樓住處非法施用第一級毒品海洛因（以下簡稱海
    洛因）。又於八十五年八月十九日在上開住處非法施用第二級毒品安非他命（以
    下簡稱安非他命）。又於八十五年八月初，因疑妻與人通姦，為求防身，在雲林
    縣四湖鄉四湖保齡球館內，以新台幣（下同）四萬元之代價，向綽號「明雄」之
    不詳姓名男子購買可發射子彈具有殺傷力之仿半自動手槍製造之具有殺傷力之改
    造玩具手槍一支（槍枝管制編號0000000000號）及可供上開改造手槍
    使用之具殺傷力之子彈八顆，竟未經許可而無故持有前揭手槍及子彈。嗣於八十
    五年八月二十日凌晨一時五十分，甲○○在台北市大同區○○○路與延平北路口
    經警臨檢查獲，並扣得其所有之上開改造手槍一支、子彈八顆（嗣經鑑定拆解二
    顆）及第一級毒品海洛因淨重零點一七公克、注射針筒一支。
二、案經台北市政府警察局大同分局移送台灣士林地方法院檢察署檢察官偵查起訴。
    嗣經本院裁定送台灣士林看守所附設勒戒處所觀察勒戒後綜合判斷，認為「無繼
    續施用毒品傾向」。
    理  由
一、右揭事實，業據被告甲○○坦承不諱，且被告之尿液經送驗結果，有煙毒及甲基
    安非他命反應，有法務部調查局檢驗通知書第００六六四一號附卷可稽，且被告
    所有扣案之白粉，經送鑑驗之結果係毒品海洛因，亦有法務部調查局00000
    0000號鑑定通知書附卷可稽，此外復有被告所有供施用毒品海洛因之注射針
    筒一支可資為證，被告施用毒品海洛因、安非他命之犯行均堪認定。另被告所有
    扣案之改造玩具手槍一支（槍枝管制編號0000000000號）及子彈八顆
    ，經送鑑定結果槍枝部分係仿半自動手槍製造之玩具手槍改造而成，槍管材質為
    金屬且已貫通，可擊發子彈，機械性能良好，認具殺傷力。子彈八顆部分，拆解
    二顆檢驗，認均係由土造金屬彈殼填充底火及火藥，並加裝直徑約七ＭＭ之土造
    圓錐形金屬彈頭而成，均具子彈完整結構，認具殺傷力，有內政部警政署刑事警
    察局鑑驗通知書一紙附卷可稽。事證明確，被告未經許可無故持有可發射子彈之
    改造手槍、子彈之犯行堪以認定。
二、（一）被告施用毒品海洛因及安非他命，係犯行為時肅清煙毒條例第九條第一項
    之罪，處三年以上七年以下有期徒刑，及犯麻醉藥品管理條例第十三條之一第二
    項第四款之非法吸用化學合成麻醉藥品罪，處三年以下有期徒刑、拘役或一萬元
    以下罰金；然按被告於行為後，毒品危害防制條例已於八十七年五月二十日公布
    ，並自五月二十二日生效施行，其中該條例第二條第二項第一款、第二款將海洛
    因、安非他命規定為第一級毒品、第二級毒品，施用第一級毒品海洛因者，處六
    月以上五年以下有期徒刑；施用第二級毒品安非他命者處三年以下有期徒刑，且
    該條例並規定犯施用第一級毒品、第二級毒品罪者，檢察官應先將被告送勒戒處
    所觀察、勒戒，其期間不得逾一個月；又同條例第三十五條第三款規定，本條例
    修正前繫屬之案件，審判中由法院依修正後規定處理之，被告經觀察勒戒後，無
    繼續施用毒品傾向者，偵查中應由檢察官為不起訴處分，審判中應為免刑之判決
    。新舊法比較結果，以新法較有利於被告，依刑法第二條第一項前段之規定，應
    適用修正後裁判時之毒品危害防制條例處罰，核被告施用第一級毒品海洛因、第
    二級毒品安非他命，所為係犯毒品危害防制條例第十條第一項、第二項之罪。被
    告持有毒品海洛因之低度行為，為其施用毒品海洛因之高度行為所吸收，不另論
    罪。被告先後多次施用第一級毒品之犯行，時間緊接，方法相同，觸犯構成要件
    相同之罪，顯係基於概括犯意為之，為連續犯，依刑法第五十六條之規定，以一
    罪論。（二）被告未經許可無故持有其他可發射子彈具有殺傷力之玩具槍枝及土
    造子彈，核其所為，係犯行為時槍砲彈藥刀械管制條例第十條第三項之未經許可
    無故持有其他可發射子彈具有殺傷力之槍枝罪及同法第十一條第三項之未經許可
    無故持有彈藥罪。惟被告行為後槍砲彈藥刀械管制條例於八十六年十一月十一日
    修正，同年月二十四日公布，並於同年月二十六日生效，前開條例第十條第三項
    、第十一條第三項之規定，已分別修正為同法第十一條第四項、第十二條第四項
    ，且修正後其各該條之法定刑均較修正前為重，自以修正前之行為時法有利於被
    告，依刑法第二條第一項但書規定，自應適用修正前之槍砲彈藥刀械管制條例處
    斷。被告以一持有行為，同時持有上開槍枝及子彈，觸犯未經許可無故持有其他
    可發射子彈具有殺傷力之槍枝及未經許可無故持有彈藥二罪名，為想像競合犯，
    應從一情節較重之未經許可無故持有其他可發射子彈具有殺傷力之槍枝罪處斷。
    （三）被告所犯上開施用第一級毒品、施用第二級毒品、未經許可無故持有其他
  可發射子彈具有殺傷力之槍枝三罪，犯意各別，行為互異，應分論併罰。又犯毒
    品危害防制條例笫十條之罪者，經觀察、勒戒，無繼續施用毒品傾向者，應由檢
    察官為不起訴處分，毒品危害防制條例修正施行前繫屬之案件，於修正施行後，
    審判中之案件，由法院依修正後規定處理之，依修正後規定應為不起訴處分者，
    法院應為免刑之判決，毒品危害防制條例第二十條第二項、第三十五條第三款定
    有明文。本件被告經本院於八十九年九月八日裁定送勒戒處所觀察、勒戒，經台
    灣士林看守所附設勒戒處所綜合判斷，認為「無繼續施用毒品傾向」，有該所八
    十九年九月二十八日（八九）士所戒字第三九九０號所附「有無繼續施用毒品傾
    向證明書」一份在卷可佐，是被告施用毒品海洛因、安非他命犯行部分，爰均依
    毒品危害防制條例第三十五條第三款之規定為免刑之諭知。被告於八十一年間因
    違反肅清煙毒條例案件，經臺灣高等法院判處有期徒刑三年確定，並於八十五年
    三月二十八日假釋期滿執行完畢，其於刑之執行完畢，五年內再犯有期徒刑以上
    之刑之罪，為累犯，所犯無故持有其他可發射子彈具有殺傷力之槍枝罪部分，依
    法加重其刑。爰審酌被告犯罪之動機、目的、手段、素行暨犯後坦承犯行，態度
    尚稱良好等一切情狀，就所犯無故持有其他可發射子彈具有殺傷力之槍枝罪部分
    部分量處如主文所示之刑，並諭知易科罰金之折算標準。
三、又被告犯罪後，槍砲彈藥刀械管制條例修正後第十九條明定犯修正後第七條、第
    八條、第十條、第十一條、第十二條第一項至第三項、第十三條第一項至第三項
    之罪經判處有期徒刑者，應於刑之執行完畢或赦免後，令入勞動處所強制工作，
    其期間為三年。被告於該法修正前犯前開之罪，在裁判時是否仍應依修正後之規
    定諭知強制工作，不無疑義，惟查（一）刑法第二條之立法意旨，在規範刑法關
    於時之效力，目的在對於行為後法律有變更之情形時，規定其新舊法之適用，此
    觀之刑法第二條第一項前段及刑法第二條之立法理由即明。是關於修正前原無強
    制工作之規定，而於修正後始行增加之規定，應非新舊法比較問題，而非刑法第
    二條第二項之規範範圍。苟非刑法第二條第二項之規範範圍，則對行為後所增加
    之對被告不利之強制工作之規定，即不應溯及既往，適用於行為前之被告。（二
    ）刑法第十二章設有保安處分之規定，其中關於強制工作之要件（第九十條）為
    「有犯罪之習慣或以犯罪為常業或因遊蕩或懶惰成習而犯罪者」，此與前開修正
    後槍砲彈藥刀械管制條例第十九條之規定有異，即修正後槍砲彈藥刀械管制條例
    第十九條之規定與刑法上之保安處分之強制工作並不相同，而依刑法第十一條前
    段規定，刑法總則僅於其他法令有「刑罰」規定者適用之。至於保安處分並非主
    刑或從刑，即非刑法第十一條所指之「刑罰」，是刑法第二條第二項所定保安處
    分適用裁判時之法律，似指刑法上之保安處分而言，關於刑法以外之修正後槍砲
    彈藥刀械管制條例第十九條之強制工作規定，參照刑法第十一條前段之規定，應
    無刑法第二條第二項之適用。（三）修正前犯前開罪之被告，在裁判時所適用之
    論罪科刑法令，依刑法第二條第一項但書規定，為各該犯罪類型之「修正前」規
    定，而修正後槍砲彈藥刀械管制條例第十九條卻明定犯修正後第七條、第八條、
    第十條、第十一條、第十二條第一項至第三項、第十三條第一項至第三項之罪經
    判處有期徒刑者，應於刑之執行完畢或赦免後，令入勞動處所強制工作。即應於
    刑之執行完畢或赦免後，令入勞動處所強制工作之要件應指依修正後第七條、第
    八條、第十條、第十一條、第十二條第一項至第三項、第十三條第一項至第三項
    論罪科刑之犯罪始適用之，而非將其行為態樣自刑度抽離，一有此行為態樣即須
    諭知強制工作，割裂適用，致論罪（修正後）、科刑（修正前）、強制工作（修
    正後）分別適用法令。是本件被告既依修正前槍砲彈藥刀械管制條例第十條第三
    項、第十一條第三項規定論罪科刑，應無修正後槍砲彈藥刀械管制條例第十九條
    之強制工作規定之適用，併此敘明。
四、扣案被告所有毒品海洛因淨重零點一七公克，依毒品危害防制條例第十八條第一
    項之規定諭知沒收銷燬。被告所有注射針筒一支，係被告所有，供犯罪所用之物
    ，業經被告供明在卷，爰依刑法第三十八條第一項第二款予以宣告沒收。扣案之
    改造玩具手槍壹支（槍枝管制編號0000000000號）、子彈陸顆，係違
    禁物，依刑法第三十八條第一項第一款之規定沒收。扣案之子彈二顆於鑑驗時經
    拆解，已不具殺傷力，爰不諭知沒收，併此敘明。
五、據上論斷，應依刑事訴訟法第二百九十九條第一項，毒品危害防制條例第十條第
    一項、第二項、第十八條第一項、第二十條第二項、第三十五條第三款，修正前
    行為時槍砲彈藥刀械管制條例第十條第三項、第十一條第三項，刑法第二條第一
  項、第十一條、第五十六條、第五十五條、第四十七條、第四十一條、第三十八
    條第一項第一款、第二款，罰金罰鍰提高標準條例第二條判決如主文。
本案經檢察官陳嘉琪到庭執行職務。
中      華      民      國    八十九    年     十一     月     十六     日
                              臺灣士林地方法院刑事第四庭
                                      法  官


司法院資訊處製作；財團法人民間司法改革基金會備份。
